臺灣彰化地方法院民事判決　95年度國字第10號
原　　　告　　乙○○
訴訟代理人　　許景鐿律師
被　　　告　　華南商業銀行股份有限公司
法定代理人　　丙○○
訴訟代理人　　己○○
被　　　告　　臺灣彰化地方法院
法定代理人　　戊○○
訴訟代理人　　丁○○
上列當事人間請求國家賠償等事件，本院於民國96年1月10日言
詞辯論終結，茲判決如下：
    主      文
原告之訴及假執行之聲請均駁回。
訴訟費用新台幣柒仟捌佰貳拾元由原告負擔。
　　事實及理由
一、原告主張：
  (一)原告與訴外人甲○○、王吳盞、謝吳來春、闕吳梅等人均為
    吳龍之繼承人，該等繼承人於民國81年7月6日就吳龍所留遺
    產，簽訂遺產繼承協議書，其中就未辦保存登記建物部分，
    於該協議書第3條約定：「前項1、2條分配後其地上之建物
    各屬其所有並使用之，但有稅籍之房屋應登記為各2分之1，
    稅捐又各負擔2分之1。」。據此可知，原告與甲○○各分得
    之建物，有稅籍者優先適用各2分之1，無稅籍者則由分得土
    地之繼承人一併取得。
  (二)門牌號碼彰化縣北斗鎮○○路614號房屋，即門牌整編前斗
    中路3號房屋（以下簡稱系爭房屋）亦為吳龍之遺產，早經
    彰化縣稅捐稽徵處北斗分處編訂稅籍編號第00000000000號
    、第00000000000號。參照前開繼承協議書附有分管分割使
    用示意圖，已標示系爭房屋坐落位置。再者，前開繼承人於
    81年12月24日向彰化縣北斗地政事務所辦理繼承登記時所檢
    送遺產標示及分割後歸屬之繼承人附表，其中房屋標示欄記
    載：系爭房屋面積各為56.64坪、533.9平方公尺、權利範圍
    均為全部，分割後歸屬之繼承人為原告及甲○○，持分即應
    有部分各為2分之1，更於備註欄載明系爭房屋之稅籍編號。
  (三)其他繼承人已同意原告與甲○○共同繼承取得系爭房屋應有
    部分各2分之1，系爭房屋雖屬未辦保存登記之建物，然無礙
    於原告與甲○○於分割繼承後各別取得分別共有之權利。
  (四)被告華南商業銀行股份有限公司（以下簡稱被告華南銀行）
    以甲○○為債務人，聲請本院民事執行處（以下簡稱被告執
    行法院）強制執行系爭房屋，被告華南銀行之代理人於94年
    6 月14日，引導被告執行法院及彰化縣北斗地政事務所人員
    到場查封測量系爭房屋，系爭房屋並於95年2月9日由訴外人
    王炎成以新台幣（下同）460,800元拍定。
  (五)系爭房屋於前次經被告華南銀行聲請強制執行時，經被告執
    行法院以92年度執字第6291號執行事件（以下簡稱第一輪執
    行程序）受理，第一輪執行程序歷次拍賣公告均記載系爭房
    屋甲○○之應有部分為2分之1而已，嗣因最後一次拍賣仍無
    人應買而終結。詎被告華南銀行以第一輪執行程序所核發之
    債權憑證，再度聲請強制執行系爭房屋，並經被告執行法院
    以94年度執字第6457號執行事件（以下簡稱第二輪執行程序
    ）受理，於查封測量系爭房屋時，不僅未盡詳實說明之義務
    ，且錯誤指封系爭房屋為甲○○單獨所有，被告華南銀行顯
    然有重大過失。又被告執行法院未依法調查詢問，遽認系爭
    房屋為甲○○單獨所有，不僅限制原告行使優先承買權，更
    讓訴外人王炎成拍定取得系爭房屋，造成原告與王炎成共有
    系爭房屋，均是被告執行法院嚴重疏失所致。
  (六)原告已於起訴前向被告執行法院請求賠償，經被告執行法院
    於95年11月13日以95年度國賠字第2號拒絕賠償理由書拒絕
    賠償原告。
  (七)爰依國家賠償法第2條第2項、第184條第1項、第185條第1項
    等規定，請求被告應連帶給付原告714,000 元，及自起訴狀
    繕本送達被告之翌日起至清償日止，按年息百分之5 利算之
    利息；如其中一被告已為給付者，另一被告則免為給付；並
    陳明願供擔保，請准宣告假執行等語。
二、被告辯稱：
  (一)被告華南銀行部分：
  1.系爭房屋為債務人甲○○之責任財產，被告華南銀行依據第
    一輪執行程序所核發之債權憑證，聲請強制執行，並無不法
    。
  2.系爭房屋查封當日係經由在場之原告指明後，始由地政機關
    測量人員實施測量，被告自無錯誤指封情事。
  3.系爭房屋為鐵架造及磚造，核與前開稅籍資料記載為磚石造
    、雜木、鋼鐵造等構造不符。由此可見，原告及甲○○事後
    均有整建及增建等情事。況且，查封當日若無原告指明，地
    政機關測量人員根本無法實施測量，亦無從得知系爭房屋有
    占用鄰地之事實。
  4.第二輪執行程序拍賣公告記載系爭房屋之面積為549.53平方
    公尺，係經原告指明後所測量，其內容縱然有誤，但被告並
    無錯誤指封之過失。
  5.從而，原告之訴為無理由，故請求駁回原告之訴及其假執行
    之聲請等語。
  (二)被告執行法院部分：
  1.由第二輪執行程序94年6月14日查封筆錄第6項，及國家賠償
    協議程序中所提出之國家賠償請求狀第5點記載可知，查封
    筆錄所載債務人之姊係原告無訛。
  2.觀諸前開查封筆錄，原告於查封當時雖陳稱系爭房屋為其祖
    先所建等語，然始終未曾提及系爭房屋前經繼承人進行遺產
    分割後，將系爭房屋分歸原告與甲○○分別共有乙節。況原
    告於當日另稱有承租第三人與債務人各居住在自己分管之建
    物，債務人分得建物係三合院右側等語，並向地政機關測量
    人員指明甲○○分得之建物範圍後，地政機關測量人員始依
    原告指明之範圍進行測量。
  3.被告執行法院於94年9月14日發函通知甲○○就包括系爭房
    屋在內之不動產拍賣最低價額表示意見，經甲○○於94年9
    月19日收受通知後，並於94年10月11日親自到場表示意見，
    甲○○亦未曾向執行法院陳明系爭房屋有何分別共有之情形
    。
  4.系爭房屋為未經所有權第一次登記之建物，被告執行法院自
    無從依據地政機關建物登記內容，查知系爭房屋所有權歸屬
    情形，而原告、甲○○及被告華南銀行於第二輪執行程序中
    ，復未曾提出分別共有之任何證據資料，則被告執行法院依
    據查封當日向在場之債權人代理人與原告訊問之結果，以及
    地政機關測量人員繪測之測量成果圖，認定系爭房屋屬於甲
    ○○單獨所有，並無過失。
  5.第一輪執行程序拍賣公告上註明債務人甲○○就系爭房屋之
    權利範圍僅有2分之1，係以彰化縣稅捐稽徵處北斗分處函文
    中指出納稅義務人為甲○○等2人為唯一依據。惟被告執行
    法院於該第一輪執行程序並未就系爭房屋之所有權為實質認
    定，且觀前開稅捐機關於該房屋稅籍證明書上特別載明「房
    屋稅資料僅屬稅捐機關核課房屋稅之依據，至於該房屋是否
    合法，及可否用以證明房屋之所有歸屬，應由採證之機關決
    定」字樣，尤為明確指出該房屋稅籍證明書非即為房屋所有
    權之證明。因此，縱使第一輪執行程序拍賣公告上註明債務
    人甲○○就系爭房屋之權利範圍僅有2分之1，但此並無實質
    認定所有權歸屬之效力。從而，被告執行法院於第二輪執行
    程序即不受前揭拍賣公告之拘束，且亦無從以前揭未經實質
    審理調查之拍賣公告內容，逕自認定債務人甲○○就系爭房
    屋之權利範圍僅有2分之1。
  6.第一輪執行程序早於93年8月4日終結，而第二輪執行程序延
    至94年4月28日始經被告華南銀行再度聲請，而開始強制執
    行，前後二輪執行程序相差近9個月，在此期間系爭房屋亦
    有可能另行發生所有權變動之情事，惟被告執行法院對此實
    體事項並無審查權限，僅得形式審查。
  7.被告執行法院執行人員於執行職務行使公權力時，既無故意
    或過失，亦無怠於執行職務之情形，原告依國家賠償法第2
    條第2項規定，向被告請求賠償即屬無據，故請求駁回原告
    之訴及其假執行之聲請等語。
三、兩造不爭執事項：
  (一)系爭房屋門牌號碼為彰化縣北斗鎮○○路614號，即門牌整
    編前斗中路3號，為坐北朝南，面臨南側斗中路之三合院建
    築之東邊部分，乃未經保存登記之建物，原為原告及其弟甲
    ○○之父吳龍之財產。
  (二)吳龍嗣於81年5月30日死亡後，系爭房屋發生繼承之事實。
  (三)被告華南銀行係依據第一輪執行程序所核發之債權憑證，於
    第二輪執行程序聲請強制執行系爭房屋。
  (四)系爭房屋經被告華南銀行聲請強制執行後，被告執行法院及
    彰化縣北斗地政事務所人員於94年6月14日，經由被告華南
    銀行之代理人引導到達現場，經在場之原告稱：「建物（指
    系爭房屋）係其祖先（即原告與甲○○之祖父所建），有承
    租第三人與債務人（指甲○○）各居住在自己分管之建物，
    建物有部分佔用鄰地，第三人承租後方鐵架造建物，債務人
    （指甲○○）分得部分系（為係之誤載）三合院右側。」等
    語，並由原告指明後測量。
四、原告主張系爭房屋係原告與其弟甲○○自其父吳龍繼承取得
    ，應有部分各2分之1，因被告華南銀行錯誤指封為甲○○全
    部責任財產，被告執行法院復未詳加調查，致最後由訴外人
    王炎成拍定取得，因認被告為共同侵權行為，應負損害賠償
    責任等語。被告則否認有何錯誤指封及拍賣等情事，並以前
    詞置辯。是以本件最主要爭點之所在，乃在於系爭房屋是否
    全部屬於甲○○之責任財產乙節？
五、按執行機關於實施強制執行之際，對於強制執行之財產，是
    否為債務人之責任財產，固應調查認定。惟為達迅速執行之
    目的，執行機關應以形式主義為其調查認定之依據。申言之
    ，執行機關應依財產之外觀，認定是否屬於債務人之責任財
    產，毋庸確實調查該財產實體上是否為債務人所有。因此，
    只須該財產具有屬於債務人所有之外觀，即可實施強制執行
    ，縱該財產實體上為第三人所有之財產，執行機關所為之執
    行行為，亦非違法執行。至於責任財產之調查，其調查方法
    ，原則上應命債權人查報（強制執行法第19條第1項前段參
    照），或命債務人報告（強制執行法第20條參照），若債權
    人查報不實，或債權人無法發現責任財產，或債務人不為報
    告者，執行機關如認有必要時，得依職權調查之（強制執行
    法第19條第1項後段參照）。經查：系爭房屋係未經保存登
    記之建物，經被告華南銀行聲請強制執行後，被告執行法院
    及彰化縣北斗地政事務所人員於94年6月14日，經由被告華
    南銀行之代理人引導到場，經在場之原告稱：「建物（指系
    爭房屋）係其祖先（即原告與甲○○之祖父所建），有承租
    第三人與債務人（指甲○○）各居住在自己分管之建物，建
    物有部分佔用鄰地，第三人承租後方鐵架造建物，債務人（
    指甲○○）分得部分系（為係之誤載）三合院右側。」等語
    ，並由原告指明後測量等情，業如前述，復有查封筆錄影本
    附卷可參。又查：系爭房屋係該三合院之右側即東邊護龍，
    及三合院之正身一部分，暨緊鄰正身後方即北方之加蓋鐵架
    造建物，其中正身及東邊護龍大部分均坐落在吳文龍所有坐
    落彰化縣北斗鎮○○段46地號土地上，此情有彰化縣北斗地
    政事務所94年5月27日第351號建物測量成果圖影本附卷可參
    ，復經本院調閱該執行卷宗核閱屬實。復查：甲○○對於系
    爭房屋經被告指封、歷次拍賣，乃至於最後由訴外人王炎成
    拍定，均未曾提出異議，甚至經被告執行法院通知詢價後，
    甲○○並於94年10月11日到場陳述系爭房屋底價為500萬元
    ，此有詢價筆錄附於該執行卷宗可稽。準此各情，可知系爭
    房屋大部分均坐落在債務人甲○○自己所有即前開螺青段46
    地號土地上，並由甲○○自己使用，復經在場且居住在彰化
    縣北斗鎮○○路614號即與系爭房屋同址之原告陳明，系爭
    房屋係甲○○分得之遺產，又因系爭房屋屬未經保存登記之
    建物，既無建物登記謄本，可供判斷所有權之歸屬，但客觀
    上既存有前述諸多屬於甲○○所有之外觀，被告華南銀行及
    執行法院依前述形式主義為其調查認定之依據，而將系爭房
    屋予以查封拍賣，於法洵並不合。據此，堪認原告主張被告
    錯誤指封、拍賣系爭房屋等語，即屬無據，不足採信。
六、次按房屋稅納稅義務人，並非必為房屋所有人，繳納房屋稅
    之收據，亦非即為房屋所有權之證明。又所有人應向政府繳
    納房屋稅，乃在盡公法上之義務，且房屋稅籍之變更與否，
    與房屋所有權之移轉無涉，更非房屋所有權移轉之要件。此
    有最高法院40年度台上字第126號判例要旨、70年度號台上
    字第3760號判例要旨、79年度台上字第875號民事判決要旨
    可資參照。依據原告提出系爭房屋之稅籍證明書影本，其上
    固記載原告與甲○○持分比率各為2分之1，惟依前開說明，
    此稅籍證明書至多僅能證明原告及甲○○均為系爭房屋之納
    稅義務人而已，渠等是否為確為所有權人？及其所有權之權
    利狀態究為單獨所有？或分別共有？或公同共有？仍應參酌
    其他資料始能肯認。觀諸原告所提分管分割使用示意圖影本
    所附圖說記載如下：「1.甲方（指甲○○）繼承螺青段46地
    號（建） (A)區253平方公尺及 (C)區101平方公尺合計354
    平方公尺，乙方（指原告）繼承螺青段46地號（建）內 (B)
    區計253平方公尺。2.螺青段45地號、地目田、面積0.2152
    公頃（持分2,120分之1,420）各繼承2分之1。甲方分管使用
    位置 (D)區面積約721平方公尺，乙方分管使用位置 (E)區
    ，面積約721平方公尺。3.各繼承之建地及分管使用之田地
    ，其地上之建物各屬其所有，並使用之。」等語。準此記載
    ，並對照此分管分割使用示意圖及系爭房屋之測量成果圖可
    知，該分管分割示意圖上 (A)區、(C)區、(D)區坐落位置約
    略與系爭房屋坐落位置相當。此由系爭房屋東邊護龍部分即
    編號C、D建物大致坐落在 (A)區東半部，及系爭房屋東半部
    正身及後方建物部分即編號A、B建物大致坐落在 (C)區及(
    D)區西半部，經換算系爭房屋在該分管分割使用示意圖上之
    面積約為588平方公尺〈計算式：（253÷2）＋（101）＋（
    721÷2）＝588〉，核與系爭房屋面積為549.53平方公尺，
    相去不遠，即可明瞭。是以依該分管分割使用示意圖圖說第
    3 項約定，原告與甲○○既約定各自分得建地或分管田地上
    之建物，各屬於其所有並使用之，則因系爭房屋均坐落在甲
    ○○分得之 (A)區、(C)區建地上，及 (D)區田地上，自應
    由甲○○單獨取得系爭房屋，如此解釋始與該約定之原旨較
    為相符。由此，益徵原告主張系爭房屋係原告與甲○○共有
    ，應有部分各2分之1乙節，核與前開事證不符，自難採認。
    至於被告執行法院於第一輪執行程序中，雖認定系爭房屋為
    原告與甲○○共有，應有部分各2分之1，但該輪執行係依據
    稅籍證明書之記載，形式上調查所得結果，依法並無拘束被
    告執行法院於第二輪執行程序就系爭房屋權利範圍所作之認
    定。
七、末按強制執行僅能依據執行名義對債務人之責任財產為之，
    不得對第三人之財產強制執行。但執行機關於強制執行之際
    ，並無正確調查執行標的物是否屬於債務人責任財產之必要
    。蓋強制執行貴在迅速，如執行機關須正確調查後始得強制
    執行，不僅妨礙執行之迅速，且將使債務人對執行標的物任
    意爭執，妨礙執行。因此，如前所述，僅須以財產外觀為認
    定之原則，以外觀上容易判斷是否屬於債務人財產之事實為
    標準，據以強制執行。執行機關既係依據標的物之外觀，或
    債權人之主張實施強制執行，當然無可避免因外觀之事實與
    實體之事實不一致，致對第三人之財產為強制執行之危險。
    此種對第三人之財產所為強制執行，因執行機關已據外觀之
    事實而為判斷，雖難指為違法，但第三人實體權利既受損害
    ，自應予以救濟，爰規定准許第三人基於實體法之權利，以
    債權人為被告提起訴訟，請求撤銷執行程序，此項第三人提
    起之訴訟，稱之為第三人異議之訴。此即強制執行法第15條
    ：「第三人就執行標的物有足以排除強制執行之權利者，得
    於強制執行程序終結前，向執行法院對債權人提起異議之訴
    。如債務人亦否認其權利時，並得以債務人為被告。」第三
    人異議之訴之規定。又提起第三人異議之訴之第三人，尚得
    依強制執行法第18條第2項規定，以已提起異議之訴為由，
    聲請法院定相當並確實之擔保，而為停止強制執行之裁定，
    並依據該停止執行之裁定，於供擔保後，聲請停止執行程序
    。經查：原告雖主張系爭房屋為原告與甲○○共有，應有部
    分各2分之1等情，但綜觀該執行卷宗，原告不僅未曾就被告
    執行法院認定系爭房屋屬於甲○○單獨所有乙節，提出任何
    異議，更未提起第三人異議之訴，以排除對於系爭房屋之強
    制執行。據此，系爭房屋若確係原告與甲○○共有者，原告
    豈有可能於查封測量時，猶向債權人及執行人員陳稱，系爭
    房屋乃甲○○分得之財產？反之，原告理應於適當之時機，
    本於所有權人之地位，據理力爭，或適時提出聲明異議，或
    於執行程序終結前提起第三人異議之訴，據以聲請停止執行
    程序，以事先避免造成無法回復之境地，始與常情較為相符
    ，奈何原告均未為之。由此可知，原告主張系爭房屋係原告
    與甲○○共有乙節，亦與常情不符，自難採認。
八、綜上所述，系爭房屋既屬被告華南銀行之債務人甲○○之責
    任財產，且被告華南銀行並無錯誤指封情形，被告執行法院
    亦無違法拍賣情事，原告自無任何損害可言，則原告猶本於
    國家賠償法第2條第2項、第184條第1項、第185條第1項等規
    定，請求被告應連帶給付原告714,00 0元，及自起訴狀繕本
    送達被告之翌日起至清償日止，按年息百分之5利算之利息
    ；如其中一被告已為給付者，另一被告則免為給付，為無理
    由，不應准許，應予駁回。
九、原告之訴既經駁回，則其假執行之聲請，已失所依據，應併
    予駁回。
十、本件判決之基礎已臻明確，兩造其餘攻擊防禦方法及舉證，
    於判決之結果並無影響，自毋庸一一論列，附此敘明。
十一、訴訟費用負擔之依據：民事訴訟法第78條。
中　　華　　民　　國　　96　　年　  1　　月　　 26　　日
                  民事第一庭    法　    官　陳正禧
上正本證明與原本無異。
如對判決上訴，應於判決送達後20日內向本院提出上訴狀。
中　　華　　民　　國　　96　　年　　1 　　月　　30　　日
                                法院書記官  王宣雄
